臺灣臺南地方法院民事判決　　　　　　　100年度訴字第519號
原　　　告　京城商業銀行股份有限公司
法定代理人　戴誠志
訴訟代理人　林大正
被　　　告　湯慶輝
　　　　　　王家興
上列當事人間請求撤銷信託行為等事件，經本院於民國100年6月
17日言詞辯論終結，判決如下：
    主  文
被告湯慶輝與王家興間就坐落臺南市永康區○○○段四○九地號
（權利範圍為二○○○○分之一五三）之土地，及其上同段五七
七六建號即門牌號碼臺南市○○區○○里○○○街一三九號十樓
之二（權利範圍全部），包含共有部分同段五八○四建號（權利
範圍為一○○○分之一二）、五八○五建號（權利範圍為一○○
○○分之八九）、五八○六建號（權利範圍為三六分之一）之建
物，於民國一百年一月二十七日所為之信託債權行為，及於民國
一百年一月二十八日所為所有權移轉登記之物權行為，均應予撤
銷。
被告王家興應將前開土地及建物，於民國一百年一月二十八日以
信託原因所為之所有權移轉登記塗銷。
訴訟費用由被告負擔。
    事實及理由
一、本件被告經合法通知，均未於言詞辯論期日到場，核無民事
    訴訟法第386條所列各款情形，爰依原告之聲請，由其一造
    辯論而為判決。
二、原告起訴主張：
  (一)訴外人錏蒙興業開發有限公司（下稱錏蒙公司）邀同訴外人
    余國憲、被告湯慶輝為連帶保證人，於民國99年12月29日
    與原告簽訂工商貸款契約書、綜合授信契約暨總約定書，
    向原告分別借款新臺幣（下同）12,000,000元、5,000,000
    元，原告於100年1月4日撥款12,000,000元，借款期間自100
    年1月4日起至107年1月4日止，利息按年息5.07%機動調整計
    算，另於100年1月7日撥款5,000,000元，借款期間自100年1
    月7日起至100年7月6日止，利息按年息5.57%機動調整計算
    ，均按月計付利息，並約定未按期攤還本息時即喪失期限利
    益，債務視為全部到期，且除應按約定利率付息外，並加計
    自逾期之日起6個月內者，按上開利率百分之10，超過6個月
    以上者，按上開利率百分之20計算之違約金。詎原告經財團
    法人中小企業信用保證基金債權管理部通報，訴外人錏蒙公
    司於其他行庫之借款已於100年l月間發生逾期迄未還款，是
    依原告與訴外人錏蒙公司所立上開借貸契約之約定，業已喪
    失期限利益，訴外人錏蒙公司就上開2筆借款迄今各尚餘11,
    930,000元、4,951,682元，總計16,881,682元，仍未清償。
    而被告湯慶輝為連帶保證人，自應負連帶保證之責，然雖經
    原告寄發存證信函通知追索，仍尚未清償。
  (二)詎料，被告湯慶輝於100年1月27日將其所有如主文第1項所
    示不動產（下稱系爭不動產），以信託為原因移轉所有權登
    記予被告王家興，並於100年1月28日完成所有權移轉登記，
    致原告無法就系爭不動產即時追償，被告2人上開行為顯已
    害及原告之債權，爰依信託法第6條第1項及類推適用民法第
    244條第4項規定，提起本訴。
  (三)並聲明求為判決：如主文第1、2項所示。
三、被告未於言詞辯論期日到場，亦未提出書狀作何聲明或陳述
    。
四、得心證之理由：
  (一)按信託行為有害於委託人之債權人權利者，債權人得聲請法
    院撤銷之。信託法第6條第1項定有明文。參諸其立法理由乃
    為防止委託人藉成立信託脫產，害及其債權人之權益，爰參
    考民法第244條第1項之規定，於本條第1項規定信託行為有
    害於委託人之債權人之權利者，債權人得聲請法院撤銷之，
    而不以委託人於行為時明知並受益人於受益時亦如其情事者
    為限，以保障委託人之債權人，並期導信託制度於正軌。而
    所謂信託關係，依信託法第1條規定，係指委託人將財產權
    移轉或為其他處分，使受託人依信託本旨，為受益人之利益
    或為特定之目的，管理或處分信託財產之關係。信託財產既
    須移轉其權利於受託人而獨立存在，已非委託人之財產，對
    委託人之債權人來說，委託人之責任財產顯有減少，衡諸債
    務人之財產為全體債權人之總擔保，自可能損害於委託人之
    債權人，且信託法第12條第1項前段亦規定對信託財產不得
    強制執行，此對持有委託人之債權者勢將產生侵害，故只要
    債務人所為之信託行為有害於債權者，債權人即得依信託法
    第6條第1項規定，聲請法院撤銷之。亦即不論債務人所設立
    之信託係有償或無償，債權人均得訴請法院撤銷之。又因本
    條項乃參考民法第244條規定所訂定，故債權人訴請撤銷委
    託之債務人及受託人間之信託行為後，自亦得類推適用民法
    第244條第4項規定，並聲請命受託人回復原狀。
  (二)本件原告主張之事實，業據其提出與其所述相符之工商貸款
    契約書、綜合授信契約暨總約定書、連續保證書、授信動用
    申請書、客戶歸戶資料表、撥款明細表、繳款明細表、存證
    信函、財團法人中小企業信用保證基金債權管理部函、本院
    100年度裁全字第33號假處分民事裁定、土地及建物謄本等
    影本為證。而被告經合法通知既未到庭，亦未提出書狀作何
    聲明或陳述，依本院調查證據之結果，原告上開主張，自堪
    信為真實。
  (三)查，訴外人錏蒙公司邀同訴外人余國憲、被告湯慶輝為連帶
    保證人向原告借款後，原告分別於100年1月4日、100年1月
    7日撥款予訴外人錏蒙公司，被告湯慶輝於100年1月27日將
    系爭不動產以信託為由，於同年月28日辦妥所有權移轉登記
    予被告王家興，是被告間之信託行為係在原告之債權成立後
    所為之無償行為，堪以認定。又查，訴外人即借款人錏蒙公
    司及連帶保證人即被告湯慶輝現仍積欠原告借款本金共計16
    ,881,682元及遲延利息及違約金尚未清償，而被告湯慶輝於
    98年間總財產，除系爭不動產外，雖尚有薪資所得、財產交
    易所得給付總額440,498元，及投資2筆財產總額3,002,000
    元，此有本院依職權查詢之稅務電子閘門財產所得調件明細
    表可參，惟被告湯慶輝之資力並不足清償上開借款債務甚明
    。則被告間就系爭不動產所為信託行為及所有權移轉之物權
    行為，顯然業已減少被告湯慶輝之積極財產，因而足以減少
    其一般財產，削弱共同擔保，使原告之債權不能完全受償而
    受有損害，其有害於被告湯慶輝之債權人即原告之權利，至
    為灼然。原告主張被告間就系爭不動產所為之信託行為及所
    有權移轉登記之物權行為，有害於原告之權利，堪信為實在
    。
  (四)被告間就系爭不動產所為之信託行為及所有權移轉登記之物
    權行為，既有害於被告湯慶輝之債權人即原告之權利，揆之
    前揭規定及說明，原告本於信託法第6條第1項及類推適用民
    法第244條第4項之規定，請求本院將被告間就系爭不動產所
    為信託行為及所有權移轉登記之物權行為，均應予撤銷，及
    訴請被告王家興應將系爭不動產所為之所有權移轉登記予以
    塗銷，洵屬有據。
五、從而，原告本於信託法第6條第1項及類推適用民法第244條
    第4項規定，請求本院將被告間就系爭不動產所為之信託債
    權行為及所有權移轉登記之物權行為，均應予以撤銷，並請
    求被告王家興將系爭不動產之所有權移轉登記，予以塗銷，
    均有理由，應予准許。
六、據上論結，原告之訴為有理由，依民事訴訟法第385條第1項
    前段、78條、第85條第1項前段，判決如主文。
中    華    民    國   100    年    6     月    30    日
                  民事第二庭  法  官  高俊珊
以上正本係照原本作成。
如不服本判決，應於判決送達後20日內，向本院提出上訴狀並表
明上訴理由，如於本判決宣示後送達前提起上訴者，應於判決送
達後20日內補提上訴理由書（須附繕本）。
如委任律師提起上訴者，應一併繳納上訴審裁判費。
中    華    民    國   100    年    7     月    11    日
                              書記官  蔡雅惠